【裁判字號】    96,訴,3664
【裁判日期】    970709
【裁判案由】    地價稅
【裁判全文】
臺北高等行政法院判決
                                     96年度訴字第03664號
                              .
原      告  甲○○
訴訟代理人  李宗輝  律師
被      告  臺北縣政府稅捐稽徵處
代  表  人  乙○○（處長）
訴訟代理人  丙○○
            丁○○
上列當事人間因地價稅事件，原告不服臺北縣政府中華民國96年
8 月28日北府訴決字第0960344736號（案號：第00000000號）訴
願決定，提起行政訴訟。本院判決如下：
    主  文
原告之訴駁回。
訴訟費用由原告負擔。
    事  實
一、事實概要：原告於94年5 月11日向被告申請退還所有坐落土
    城市○○段350 、351 、351-1 地號土地已繳納之88年至93
    年地價稅。案經被告以94年12月16日北稅財一字第09401436
    11號函( 下稱原處分) 准予退還其中350 、351-1 地號土地
    溢繳之89至93年地價稅，惟土城市○○段351 地號土地( 下
    稱系爭土地) 則未獲退稅。原告就被告否准系爭土地退稅部
    分不服，提起訴願經決定駁回後，遂提起本件行政訴訟。
二、兩造聲明：
    (一)原告聲明：
      1.訴願決定及原處分關於否准土城市○○段351 號土地免
        徵地價稅及退還溢繳稅款之處分均撤銷。
      2.被告應作成核准退還系爭土地自89年至93年度溢繳稅款
       （下同)新台幣2,149,865 元之處分。
    (二)被告聲明：原告之訴駁回。
三、兩造之爭點：系爭土地是否符合土地稅法第22條第1 項但書
                第3 、4 款規定應課徵田賦之要件？
    (一)原告主張之理由：
      1.依原處分之理由及訴願決定之理由記載可知，原處分及
        訴願決定均係以系爭土地有70T定042號之建築線，為否
        准原告申請之理由。然查，台北縣政府城鄉發展局( 下
        稱台北縣城鄉局) 回復本院函查之公文內之現況計畫圖
        內已載明：「申請基地( 按即系爭351 地號土地) 內，
        前經本案核發70T-0 42號建築線指定在案，惟現況已無
        法通行( 依本府85定- 土04-262號及94定- 土-410號建
        築線案，已無通行事實) 」，足證原處分及訴願決定所
        載之否准申請理由，均與事實違誤，自應撤銷。
      2.又雖然原告於97年4 月間申請就系爭土地指定建築線，
        並經台北縣政府指定，惟就此指定建築線事宜，因原處
        分及訴願決定均非以該最新之建築線，據為駁回申請之
        理由，即為之前申請及訴願程序所未審酌，是以，應非
        本件訴訟所得審酌之事實。
      3.再者，系爭土地事實上亦不能建築及使用。其理由如下
        ：(1)系爭土地雖臨城林段351-1 地號堤防用地，且該土
        地臨土城市○○○○道路，惟查該351-1 地號寬度不足
        3 公尺，尤其與該堤防道路有1 公尺之落差，故系爭土
        地無法以臨城林段351-1 地號作為通行使用，且不能以
        該地號、地界作為建築線，更無法自351-1 號土地出入
        甚明。(2)系爭土地所臨土城市○○段352-1 及352 地號
        為國有財產局廢棄道路，巷道寬不足2 公尺，是系爭土
        地亦無法以上開巷道為建築線。(3)又系爭土地所臨土城
        市○○段350 地號土地，雖於88年10月18日發佈實施「
        變更土城（頂埔地區）第二次通盤檢討案」，土地使用
        分區由工業區○○○○道路用地（8 米計畫道路）」，
        惟該350 地號路段迄今未辦徵收，亦未開闢道路，尤其
        該350 地號之8 米計畫道路，西北方與堤防用道相接，
        如前所述，有1 公尺之落差，無法通行，而東南方與10
        層樓之建物相接，是以，系爭土地臨350 地號之建築線
        亦無法與道路正常通行。至於350 地號計畫道路連接城
        林橋部分，雖尚有4 米寬，然該路段為臨城林橋之右邊
        斜坡路段，為單行道，且只能出，不能進，更因出口部
        分僅有4 米寬，無法行駛貨車及貨櫃車，故亦難以供工
        業區土地正常使用。由此，在在足證系爭土地無法以上
        開建築線，做為正常工業區土地之合理使用。
      4.綜上，原處分及訴願決定尚有違誤，且縱使系爭土地目
        前有臨350 地號建築線，然亦無法為工業區土地之正常
        合理使用，系爭土地目前亦因此只能作為農業使用，是
        以依土地稅法第14條及第22條第1 項第4 款之規定，自
        合於僅徵收田賦之規定，被告就系爭土地課徵地價稅應
        予退還。
    (二)被告主張之理由：
      1.按「土地稅法第22條第1項第3款所稱依法限制建築及同
        條項第4 款所稱依法不能建築土地之認定，尚非稽徵機
        關之權責，請洽有關權責機關辦理。」經財政部83年10
        月28日台財稅第831617497號函釋有案。
      2.經查，系爭土地為68年12月28日發布公告實施「土城（
        頂埔地區）都市計畫」之乙種工業區，且依臺北縣政府
        94年6 月27日北府城測字第0940434370號、94年11月16
        日北府城測字第0940744025號函略以：「查88年10月13
        日北府工都字第326654號公告發布實施『土城（頂埔地
        區）都市計畫（第2 次通盤檢討）』書，並無限制整體
        開發之規定，依70T 定042 號核准建築線所示之既成巷
        路位置應與351 地號土地相鄰，故自70年間起已具法定
        建築線，應無都市計畫不能建築之情形；351 地號土地
        亦無鼓勵民眾配合整體開發政策而要求不得提出申請建
        築。」又依臺北縣政府95年10月12日北府城測字第0950
        683120號函略以：「經查『土城（頂埔地區）都市計畫
        』歷次變更案於案地並無該禁限建公告，另查特2 號道
        路於本縣土城市城林橋銜接之路段，因河川公地申請使
        用、路線及設計型式尚未定案，自無發布禁限建與解除
        禁限建之理由與可能。」故系爭土地並無受禁限建情事
        ，自無適用上開土地稅法第22條規定課徵田賦之餘地。
      3.從而，被告以系爭土地不符課徵田賦要件，仍應依土地
        稅法第14條規定課徵地價稅，而否准原告退稅請求，依
        法並無違誤。
    理  由
一、按「已規定地價之土地，除依第22條規定課徵田賦者外，應
    課徵地價稅。」「非都市土地依法編定之農業用地或未規定
    地價者，徵收田賦。但都市土地合於左列規定者亦同：一、
    依都市計畫編為農業區及保護區，限作農業用地使用者。二
    、公共設施尚未完竣前，仍作農業用地使用者。三、依法限
    制建築，仍作農業用地使用者。四、依法不能建築，仍作農
    業用地使用者。五、依都市計畫編為公共設施保留地，仍作
    農業用地使用者。前項第2款及第3款，以自耕農地及耕地三
    七五減租條例出租之耕地為限。」土地稅法第14條及第22條
    第1項、第2項分別定有明文。
二、本件原告以其所有系爭土地雖編為工業區，惟不能申請建築
    線興建工業廠房為由，於94年5 月11日具文申請被告退還其
    自88年起至93年已繳納之地價稅。經被告審查結果，以系爭
    土地為乙種工業區，且據台北縣政府94年6 月27日北府城測
    字第0940434370號函查覆：「70T 定042 號核准建築線所示
    之既成巷路位置應與土地相鄰，故自70年間起，本地號土地
    已具法定建築線，應無都市計畫不能建築之情形。」及94年
    11 月16 日北府城測字第0940744025號函載：「本案並無鼓
    勵民眾配合整體開發政策而要求不得提出申請建築之情形。
    」認系爭土地依土地稅法第14條規定應課徵地價稅，乃以94
    年12月16日北稅財一字第0940143611號函否准原告就系爭土
    地之退稅申請之事實，為兩造所不爭，並有前開各函、原告
    申請書及系爭土地所有權登記查詢資料附原處分第3-15、18
    頁可稽，堪信為真實。
三、原告起訴主張：原處分係以系爭土地有70T定042號之建築線
    ，為否准其申請之理由，然該核准建築線所示與系爭土地相
    臨之既成巷道已無法通行，足認原處分之理由與事實違誤，
    自應予撤銷，而原告於97年4 月間申請就系爭土地指定之建
    築線，為被告前申請程序所未審酌，即非本件訴訟所得審酌
    之事實。又系爭土地為三角形土地，因其周圍之350 號等各
    筆土地均無法通行使用，故系爭土地雖已指定建築線，事實
    上亦不能建築及使用，因此只能作為農業使用，自合於僅徵
    收田賦之規定等語。
四、經查：
    (一)按行政訴訟法第5條第2項前段規定：「人民因中央或地方
      機關對其依法申請之案件，予以駁回，認為其權利或法律
      上利益受違法損害者，經依訴願程序後，得向高等行政法
      院提起請求該機關應為行政處分或應為特定內容之行政處
      分之訴訟。」可知，人民因行政機關對其依法申請之案件
      予以駁回，經依訴願程序後提起行政訴訟，其目的即在於
      請求法院判決命該行政機關依其申請作成一定之行政處分
      。本件原告因不服被告否准其申請退還其88年至93年度溢
      繳之地價稅，而提起本件課予義務訴訟，其目的既在於請
      求判命被告依其申請作成准予退還其88年至93年度就系爭
      土地繳納之地價稅，故本件厥應審究者，在於系爭土地是
      否符合土地稅法第22條第1 項但書第3 款、第4 款規定，
      依法限制建築或不能建築，仍作農業用地使用，應課徵田
      賦之要件？
    (二)次按，關於課予義務訴訟之判斷基準時，依學理及實務通
      說，應以事實審行政法院言詞辯論終結時之法律及事實狀
      態為準。又「行政法院應依職權調查事實關係，不受當事
      人主張之拘束。」亦為行政訴訟法第125條第1項所明定。
      原告主張原處分所認定前開70T定042號建築線所示既成巷
      道與系爭土地相臨，已具有法定建築線，然該既成巷道已
      廢止不存在，原處分自有違誤云云，固提出現場照片為證
      ( 見本院卷第21、22頁) 。惟經本院向台北縣政府城鄉局
      函查結果，業據該局以97年5 月26日北城測字第09703651
      84號函覆稱：「首揭土地( 即系爭土地) 南側原臨接之現
      有巷道前經臺北縣政府70T 定042 號建築線指定在案，依
      上開指定案現況圖測繪所示，申請基地除臨接該現有巷道
      法定建築線外，其北側並已面臨依都市計畫法定程序劃設
      之計畫道路，該現有巷道雖於臺北縣政府85定- 土04-262
      號建築線指定核准案時已無通行事實，惟並未因此導致申
      請基地未臨接法定建築線而無法辦理指定( 臺北縣政府94
      定- 土-410號及97定- 土-280號核准在案) ，次查土城(
      頂埔地區) 都市計畫歷次沿革，上開土地非屬都市計畫禁
      止或限制建築地區，故系爭土地並無相關都市計畫限制建
      築線或禁限建情形。」等情，為原告所不爭，並有前開函
      及上開各建築線指示( 定) 申請書圖可稽( 見本院卷第83
      及外附證物) ，即原告亦自承已於97年4 月間委由測量公
      司申請台北縣政府就系爭土地指定建築線( 即台北縣城鄉
      局前開函所示94定- 土-410號建築線) 在卷( 見本院卷第
      96頁) ，故依上開證據，系爭土地並無依法限制建築或不
      能建築之情形，亦無因無法指定建線築而不能建築之情事
      ，自無適用前揭土地稅法第22條第1 項但書第3 款、第4
      款規定課徵田賦之餘地，洵堪認定。原處分及訴願決定以
      系爭土地有前開既成巷路可指定建築線，因認系爭土地無
      不能建築之情形，而否准原告退稅之申請及駁回其訴願，
      其理由雖有不當，惟結論並無不合。原告辯稱其向台北縣
      政府申請指定建築線事宜，既為之前申請程序或訴願程序
      所未審酌，即非本件訴訟所得審酌之事實云云，核與前揭
      法律規定不符，委無足採。
    (三)至原告另主張系爭土地因地形及其周圍土地現況等因素，
      事實上難以供工業區土地正常使用及建築云云，經核係屬
      系爭土地因所在位置而產生「事實上」使用之不便利或使
      用限制之問題，並非該土地有「依法不能建築」之情形，
      即與前揭土地稅法第22條第1項但書第4款規定之要件不符
      ，原告援引主張系爭土地應合於僅徵收田賦之規定，被告
      應准予退還其自88年起至93年已繳納之地價稅云云，亦非
      有據。
五、綜上所述，原告之主張，均無足採。原處分於法並無違誤，
    訴願決定予以維持，亦無不合，原告仍執前詞，訴請撤銷，
    並請求判決如其聲明所示，均無理由，應予駁回。
據上論結，本件原告之訴為無理由，爰依行政訴訟法第98條第1
項前段，判決如主文。
中    華    民    國    97    年     7    月    9     日
                    臺北高等行政法院第二庭
                              審判長法  官  徐瑞晃
                                    法  官  陳金圍
                                    法  官  蕭惠芳
上為正本係照原本作成。
如不服本判決，應於送達後20日內，向本院提出上訴狀並表明上
訴理由，如於本判決宣示後送達前提起上訴者，應於判決送達後
20日內補提上訴理由書（須按他造人數附繕本）。
中    華    民    國    97    年     7    月    9     日
                                    書記官   李淑貞


司法院資訊處製作；財團法人民間司法改革基金會備份。
